最高法院刑事判決　　　　　　　　　　　　　　　八十八年度台上字第五七○五號
　　上　訴　人　甲○○
右上訴人因擄人勒贖等罪案件，不服台灣高等法院台中分院中華民國八十八年七月二
十一日第二審更審判決（八十八年度上重更(二)字第二號，起訴案號：台灣台中地方法
院檢察署八十四年度偵字第一三○○六、一四二五六、一四五四一、一七○五四號，
八十五年度偵字第三二九○、三六七二、九九五九、一三○九九、一三一○○號），
提起上訴，本院判決如左：
    主  文
原判決撤銷，發回台灣高等法院台中分院。
    理  由
本件原判決認定上訴人甲○○素行不良，曾於民國七十八年間犯殺人未遂、違反槍砲
彈藥刀械管制條例等罪，經原審法院判處應執行有期徒刑六年六月，嗣減刑為應執行
有期徒刑三年三月確定，於八十年十一月九日假釋出獄，並於八十一年八月十日假釋
期滿執行完畢，仍不知悔改。(一)、緣詹龍欄曾託被害人許金德仲介購買軍火，許金德
遲不交貨，詹龍欄乃令上訴人等人伺機強押帶回許金德以查究竟，上訴人與詹龍欄、
張錫明、郭文勝、李政洲、王禎耀及吳慶男（已死亡）等人即基於共同妨害自由之犯
意聯絡，先由張錫明、李政洲至許金德住處台南縣新營市○○里○○路三十二號附近
觀察探路，待掌握許金德行蹤後，由不知情之王正男駕駛自用小客車搭載上訴人及王
禎耀、郭文勝、吳慶男等人，意圖供犯罪之用，分持可供軍用之後開均屬於槍砲彈藥
刀械管制條例所列管，均具有殺傷力之槍彈，於八十四年三月二十七日下午由郭文勝
帶路至新營市○○街四十一號處，因見許金德乘坐其司機吳輝明所駕駛之ＩＩ－五八
八九號自用小客車，當日下午十四時四十五分許，在台南縣新營市○○路○○路口即
將許金德之車攔截，分由吳慶男持九○手槍及烏茲衝鋒槍，上訴人持黑星手槍，郭文
勝持霰彈槍、王禎耀持九○手槍欲強押許金德上車，而吳慶男與郭文勝則坐上吳輝明
所駕駛之上開小客車，用手銬銬住吳輝明。又因許金德反抗，上訴人乃以槍柄敲擊許
金德後腦袋，惟許金德仍繼續反抗，遂由王禎耀朝許金德左腳旁射擊一槍，以資警告
，再由上訴人強拉許金德上車，拉扯中上訴人之槍走火擊中王正男（傷害部分未據告
訴），許金德見狀欲奪門而出，王禎耀與上訴人憤而竟另行起意，共同基於殺人之犯
意聯絡，王禎耀舉槍向許金德射擊三槍，上訴人亦向許金德射擊一槍，上訴人並順勢
將許金德推落車外躺於馬路上，使許金德因槍傷而失血過多當場死亡。而上訴人與王
禎耀則將王正男送醫，吳慶男及郭文勝則將吳輝明押回其等藏匿處。嗣於八十四年五
月二十二日，王禎耀在高速公路上落網，為警起獲殺害許金德之美製九○手槍及中共
製黑星手槍各一把。(二)、上訴人復與詹龍欄、張錫明、郭文勝、李政洲共同意圖為自
己不法所有，謀議綁架擔任南投縣泰雅度假村執行董事之陳明乾勒贖錢財，於八十四
年六月間由上訴人觀察且監視陳明乾十餘日後，遂於八十四年六月二十八日十八時許
，由郭文勝駕車載上訴人在前，詹龍欄駕車搭載張錫明在後，分持後開均屬於槍砲彈
藥刀械管制條例所列管，均具有殺傷力之槍彈，在南投縣國姓鄉○○○○村○○○村
道路，以前後包夾方式，攔下陳明乾所駕駛之ＯＢ－七七八八號賓士牌自用小客車，
由上訴人持點三八左輪手槍敲打該車玻璃同時喝令陳明乾及搭乘該車之助理李明娟下
車，郭文勝持二把九○手槍，張錫明持霰彈槍在旁監控，將陳明乾押往詹龍欄所駕駛
之車，並將陳明乾所攜帶之公事包搶走，劫取其內之財物，內有新台幣（下同）二十
萬元、運通卡、大來金卡各一張、000－000000號行動電話一支及印鑑章二
枚等物，李明娟則乘坐上訴人所駕駛之ＯＢ－七七八八號車，郭文勝則駕另一車在前
帶路，至台中縣太平市頭汴坑山區後再轉至同縣新社鄉中興嶺附近山區與李政洲會合
，再將ＯＢ－七七八八號車棄置該處，並以陳明乾之行動電話打回陳明乾住處，要其
家人籌款二億元贖人，其後詹龍欄五人將陳明乾、李明娟以膠帶矇眼銬上手銬押至上
開太平市頭汴坑山區藏匿，藏匿期間每更換藏匿地點，則先以安眠藥餵食陳明乾、李
明娟，使其等昏睡後再更換藏匿地點。八十四年六月二十九日，並於擄人勒贖中，命
不能抗拒之陳明乾取下金項鍊、金戒指、勞力士手錶各一只交出。八十四年七月三日
、八十四年七月十三日並強令陳明乾書寫求救信函，囑託陳明乾之兄陳孟森籌措贖款
交付，其後商議將贖款降為五千萬元。八十四年七月十六日因見陳明乾之家人未付款
，乃釋放陳明乾囑其回家籌措贖款，雙方並約定以呼叫器顯示號碼為交款信號，然仍
扣留李明娟為人質，陳明乾因擔心李明娟安全，於八十四年七月二十四日下午七時許
，攜帶二百萬元至龍井鄉○○村○○路七十九號上訴人家中，將二百萬元交予上訴人
之父母張春印、張林花仔收受。八十四年八月十日下午二時許，經警在嘉義縣大埔鄉
曾文水庫集水區之山區工寮救出李明娟並查獲上訴人，扣得上訴人與詹龍欄、張錫明
、郭文勝等人所有之前開霰彈槍、德製九○手槍、烏茲衝鋒槍、○‧三八左輪手槍各
一把、霰彈九十六顆（鑑驗已拆卸一顆）、九○手槍子彈六十四顆（鑑驗已拆卸六顆
）、○‧三八手槍子彈二十九顆（鑑驗已拆卸四顆）、口徑七‧六二ｍｍ制式子彈一
顆，及十字弓一把、藍波刀二把，並起出陳明乾被劫取之勞力士金錶一只，另再起出
未被用罄之贖款一百萬元，由警將該金錶與贖款一百萬元發還被害人陳明乾等情。因
而撤銷第一審關於上訴人共同連續意圖勒贖而擄人及共同殺人部分之判決，改判論處
上訴人共同未經許可無故持有手槍罪刑，共同殺人罪刑，共同意圖勒贖而擄人罪刑（
死刑），固非無見。
惟查(一)、科刑判決書記載之犯罪事實，為論罪科刑適用法律之基礎，故凡於適用法令
有關之事項，必須詳加認定明確記載，然後於理由內逐一說明其憑以認定之證據，使
事實與理由兩相一致，方為合法。倘事實欄已有及，而理由內未加說明，為理由不
備；理由已有說明，其事實欄無此記載，則理由失其依據，均難謂為適法。原判決事
實欄記載上訴人與詹龍欄、張錫明、郭文勝、李政洲、王禎耀及吳慶男等人，基於共
同妨害自由之犯意聯絡，……意圖供犯罪之用，分持可供軍用且屬於槍砲彈藥刀械管
制條例所列管，均具殺傷力之槍彈，……（即）吳慶男持九○手槍及烏茲衝鋒槍、上
訴人持黑星手槍、郭文勝持霰彈槍、王禎耀持九○手槍強押許金德上車，許金德欲奪
門而出，上訴人與王禎耀憤而另行起意，共同基於殺人之犯意聯絡，由王禎耀舉槍向
許金德射擊三槍，上訴人亦向許金德射擊一槍，上訴人並順勢將許金德推落車外躺於
馬路上，使許金德因槍傷而失血過多當場死亡等情。然就上訴人與王禎耀等人所共同
非法持有之子彈，究竟為何類子彈，其數量為若干﹖另關於上訴人與王禎耀舉槍射殺
許金德之部位及許金德受槍傷之情形如何﹖均未詳加記載認定，此部分之事實記載已
有欠明確。雖其理由內謂被害人許金德身中四槍，形成七處入出口，其中一槍由胸部
射入貫穿肺部……，一槍貫穿左上肢再由左腋窩進入左胸部……，另二槍分別貫穿左
前肢、左上肢肘部，使許金德因槍傷而失血過多當場死亡，亦經檢察官督同法醫師相
驗無訛，製有驗斷書等在卷可憑。就原判決事實欄所未記載之事項，於理由內予以說
明，致其理由說明失其事實依據。另又於理由內謂一般人對於以手槍對人體之要害射
擊，將有致被害人於死亡之預見，應認上訴人係於上開時地因許金德搶槍而與王禎耀
臨時另行起意殺死許金德等語。但對於上訴人與王禎耀射殺許金德死亡，究竟係明知
並有意使其發生之直接故意，抑或是預見其發生而其發生並不違背其本意之間接故意
，如係後者，則對許金德之死亡是否不違背其本意，未詳加說明剖析，亦嫌理由欠備
。又依上開事實記載，上訴人與王禎耀等人強押許金德時所非法持有之槍彈有九○手
槍二支、黑星手槍及烏茲衝鋒槍、霰彈槍各一支。乃原判決關於上訴人等意圖供犯罪
之用，非法持有槍彈部分，僅於理由謂：上訴人等未經許可持有手槍部分，係犯修正
前槍砲彈藥刀械管制條例第七條第四項之罪，而意圖供犯罪之用非法持有彈藥部分，
因該等制式槍枝之彈藥，具有殺傷力當然可供軍用，故被告非法持有子彈部分，係犯
刑法第一百八十七條之罪等語，不僅對事實欄所未詳加記載認定之子彈予以論罪，且
對上訴人等共同非法持有之烏茲衝鋒槍、霰彈槍，究竟係屬於修正前槍砲彈藥刀械管
制條例第四條所規定之何種槍砲，上訴人與王禎耀等意圖供犯罪而持有之，係犯何罪
，漏未論斷，難謂為適法。(二)、科刑判決所認定之事實，與所採之證據，不相適合，
即屬證據上理由矛盾，其判決當然為違背法令。原判決事實欄記載警察人員於八十四
年八月十日下午二時許在曾文水庫集水區之山區工寮查獲上訴人時，查扣之物品中有
烏茲衝鋒槍及○‧三八左輪手槍各一支等情。然依卷附之違反社會秩序維護法案件現
場紀錄之記載，並無查扣該二支槍枝（八十四年度偵字第一三○○六號卷第三十七頁
至第四十頁）。且內政部警政署刑事警察局八十四年八月十七日刑鑑字第七五二九七
號、八十四年八月二十五日刑鑑字第七六八○二號、八十五年一月十二日刑鑑字第六
二六號鑑驗通知書，亦查無有關烏茲衝鋒槍之鑑定資料（八十四年度偵字第一三○○
六號卷第一三四頁、第一三五頁，八十四年度偵字第一四五四一號卷第五十九頁，八
十四年度偵字第一二五四二號卷第七十三頁）。原判決依憑上開鑑定書認定扣案之所
謂烏茲衝鋒槍係屬槍砲彈藥刀械管制條例所列管之槍砲，難謂無證據上之理由矛盾。
又扣案吳慶男所持有之烏茲衝鋒槍（含彈匣一個）係由台灣台南地方法院檢察署函移
轉台灣台中地方法院檢察署保管，有該函及扣押物品清單可稽（八十五年度偵字第三
六七二號卷第五十頁至第五十四頁），則該烏茲衝鋒槍是否即是上訴人與吳慶男等共
同持以強押許金德所使用之槍枝，亦有詳加調查說明之必要。另依上開現場紀錄之記
載，當場查扣之物品尚有「制式三五七轉輪手槍」、「美製九○手槍」各一支（均無
槍號）、彈匣三個等物。究竟該二支手槍及彈匣是否與本件上訴人及共犯郭文勝等犯
罪有關，原判決既未於事實欄記載認定，理由內亦未詳加說明，亦有可議。又該轉輪
手槍連同當天同時查獲之另二支手槍送鑑定結果，認係仿美國ＳＭＩＴＨ＆ＷＥＳＳ
ＯＮ口徑○‧三八吋轉輪手槍製造之仿製手槍，有內政部警政署刑事警察局八十四年
八月十七日刑鑑字第七五二九七號鑑驗通知書在卷可按（偵字第一三○○六號卷第一
三四頁、第一三五頁），則該扣案所謂「制式三五七轉輪手槍」，是否即是上訴人綁
架陳明乾時所持用之所謂「點三八左輪手槍」，自亦有調查說明之必要。(三)、沒收為
從刑，其宣告原則上以有主刑之存在為前提，故如諭知被告無罪，或被告所犯之罪與
案內扣押之物全然無關者，該扣押物，即不得宣告沒收。又違禁物不問屬於犯人與否
，沒收之。故與犯罪有關之違禁物，不問屬於犯人與否，在未確切證明其已滅失而不
存在之前，均應宣告沒收，並不以扣押者為限。原判決主文於殺人部分之從刑諭知霰
彈槍、德製九○手槍、烏茲衝鋒槍、美製九○手槍、中共製黑星手槍各一支、霰彈九
十六顆（鑑驗拆卸一顆）、九○手槍制式子彈六十四顆（鑑驗拆卸六顆）均沒收。然
依原判決所記載認定之事實，殺人部分係在王禎耀與上訴人另行起意共同為之，其持
以殺人之物為扣案美製九○手槍及中共製黑星手槍各一支，如果無訛，則其餘槍彈究
竟與殺人部分有何關係，何以得於該罪之從刑併予宣告沒收，仍有欠明瞭而待釐清。
又依原判決事實欄之記載，上訴人及其共犯郭文勝等持以妨害許金德自由之槍彈有九
○手槍二支、烏茲衝鋒槍、（中共製）黑星手槍、霰彈槍各一支，另持以綁架陳明乾
等之點三八左輪手槍一支、九○手槍二支、霰彈槍一支，均係槍砲彈藥刀械管制條例
所列管之槍彈，自屬違禁物。乃原判決主文關於妨害自由部分之從刑，並未將上訴人
持供犯該罪之槍彈宣告沒收；另於擄人勒贖之主文亦僅將制式零點三八左輪手槍一支
、子彈二十九顆（鑑驗拆卸四顆）、三七五轉輪手槍子彈四顆、七‧六二ｍｍ制式子
彈一顆沒收，而置其他持以供擄人勒贖之九○手槍二支、霰彈槍一支而未宣告沒收，
並就事實欄所未及與擄人勒贖罪有何關係之上開子彈併予宣告沒收。凡此，原判決
均未於理由內加以說明，其適用法則自有可議。又依原判決事實欄之記載，上訴人與
共犯所持以犯罪之槍枝九○手槍部分前後共有四支，霰彈槍部分有二支，而依卷存資
料此部分扣案之槍枝有美製九○手槍一支（在王禎耀身上查扣）、德製及美製九○手
槍各一支、霰彈槍一支、彈匣三個（在上訴人藏匿之工寮查獲、見前揭現場紀錄）。
乃原判決宣告之從刑關於此部分，僅諭知霰彈槍、德製九○手槍、美製九○手槍各一
支沒收，對於另一扣案美製九○手槍及彈匣部分，何以未宣告沒收，未於理由內說明
，亦有未合。(四)、違禁物固不問屬於犯人與否，均宣告沒收，但如該物已因結構或質
量之變更，而失去違禁物之性質，即不得再依違禁物之規定宣告沒收。原判決對扣案
之霰彈九十六顆（鑑驗拆卸一顆）、九○手槍制式子彈六十四顆（鑑驗拆卸六顆）、
零點三八左輪手槍子彈二十九顆（鑑驗拆卸四顆），依違禁物宣告沒收。然依卷附扣
押物品清單之記載，九○手槍制式子彈六十四顆，拆卸二顆（偵字第一三○○六號卷
第一八七頁），此部分事實認定與卷存資料已不盡相符。且上開所謂鑑驗拆卸之子彈
，其經拆卸鑑驗後所留存部分，是否仍具有完整子彈之功能與效力，是否仍具違禁物
性質，原判決未加以調查說明，遽將經鑑驗拆卸後之子彈併依違禁物宣告沒收，亦有
未洽。(五)、原判決關於上訴人意圖供犯罪之用非法持有槍彈部分，於比較新舊法之適
用時，於理由內謂：槍砲彈藥刀械管制條例於八十五年九月二十五日及八十六年十一
月二十四日分別修正，上訴人所犯未經許可持有槍彈部分，係在該條例修正前，而此
二次修正前該條例第七條第四項之未經許可持有槍枝罪，其刑度較修正後之第七條第
四項、第十四條第三項為輕，依刑法第二條第一項但書規定，自應適用最有利於行為
人之修正前法律。核上訴人所為，……其未經許可持有手槍部分，係犯修正前槍砲彈
藥刀械管制條例第七條第四項之罪，而意圖供犯罪之用非法持有彈藥部分，……係犯
刑法第一百八十七條之罪等語。然查修正後之槍砲彈藥刀械管制條例第十四條第三項
規定：未經許可，持有或意圖販賣而陳列刀械者，處一年以下有期徒刑、拘役或新台
幣五十萬元以下罰金。與非法持有手槍罪無關，其法定刑亦較修正前該條例第七條第
四項之法定刑為輕，原判決此部分論述已有瑕疵。且對上訴人意圖供犯罪之用而持有
軍用子彈部分，何以適用刑法第一百八十七條論罪，而不適用修正前該條例相關規定
論罪，未於理由內說明其依據，仍嫌理由欠備。(六)、被害人許金德之妻陳淑音供稱：
許金德遇害前所乘坐之賓士車車牌號碼為ＴＩ－五八八九號（營警刑字第三八四五號
卷），原判決則記載為ＩＩ－五八八九號。被害人陳明乾於原審證稱：「（未用完之
贖款）一百萬元是他（上訴人）母親直接還我的。」（原審法院上重更(二)卷第九十九
頁背面），原判決則記載：警方另再起出未被用罄之贖款一百萬元發還被害人陳明乾
等情。究竟其實情如何，亦有併予查明之必要。上述諸端，本院前二次發回更審時，
多已有指及，乃原審法院仍未能詳加調查審酌，細心勾稽，致瑕疵依然存在，上訴意
旨執以指摘，尚非無理由，應認仍有撤銷發回更審之原因。案關極刑重典，務期審慎
為之。
據上論結，應依刑事訴訟法第三百九十七條、第四百零一條，判決如主文。
中      華      民      國    八十八    年      十      月     十四     日
                              最高法院刑事第五庭
                                  審判長法官  董  明  霈
                                        法官  丁  錦  清
                                        法官  賴  忠  星
                                        法官  林  茂  雄
                                        法官  王  居  財
      右正本證明與原本無異
                                              書  記  官
中      華      民      國    八十八    年      十      月     十九     日
